【裁判字號】    97,訴,448
【裁判日期】    971029
【裁判案由】    偽造文書等
【裁判全文】
臺灣宜蘭地方法院刑事判決               97年度訴字第448號
公  訴  人  臺灣宜蘭地方法院檢察署檢察官
被      告  甲○○
上列被告因偽造文書等案件，經檢察官提起公訴（97年度偵緝字
第42號），被告於本院準備程序中為有罪之陳述，經告以簡式審
判程序之旨，並聽取當事人意見後，由合議庭評議裁定由受命法
官獨任行簡式審判程序，判決如下：
    主       文
甲○○連續行使偽造私文書，足以生損害於他人，處有期徒刑捌
月，減為有期徒刑肆月，如易科罰金，以銀元參佰元即新臺幣玖
佰元折算壹日，如附表「應沒收之物」欄內所示之物均沒收。
    犯 罪 事 實
一、甲○○自民國85年6月6日起至94年9月6日止，任職於安泰人
    壽保險股份有限公司（以下簡稱：安泰人壽）擔任保險業務
    員，負責招攬保險業務、收取保費及保戶服務等工作，因負
    責處理安泰人壽保戶乙○○及戊○○之保險事宜，而取得乙○○及戊○○之信任，為之保管印章、存摺等物。甲○○明
    知乙○○及戊○○未授權其向安泰人壽申辦保單質押借款，
    竟基於意圖為自己不法所有及行使偽造私文書之概括犯意，
    於附表所列之時間，在宜蘭縣羅東鎮○○路安泰人壽分公司
    內，連續於附表所示「保單質押借款借據申請書」上「借款
    人」欄及「同意人」欄內偽造乙○○、戊○○（丁○○之法
    定代理人）及丁○○（被保險人）之署名，用以表示係乙○○、戊○○本人申辦貸款及丁○○本人同意貸款之意，而偽
    造乙○○、戊○○向安泰人壽申辦保單質借及丁○○同意保
    單質借之私文書，並以受託人之身分將上開偽造之「保單質
    押借款借據申請書」交予安泰人壽而行使之，使安泰人壽誤
    以為係乙○○、戊○○本人申辦貸款及丁○○本人同意貸款
    而陷於錯誤，分別開立如附表所示之支票委由甲○○轉交予
    乙○○及戊○○，均足以生損害於安泰人壽、乙○○、戊○○及丁○○。嗣甲○○取得如附表所示之支票後，旋即於支
    票背面盜用乙○○、戊○○之印章，用以表示係乙○○、戊○○委任甲○○取款之意，而偽造乙○○、戊○○委任取款
    之私文書，並將該等支票交予臺灣土地銀行羅東分行而行使
    之，使兆豐國際商業銀行支付款項，存入甲○○臺灣土地銀
    行羅東分行帳號000000000000號帳戶內，總計得款新臺幣（
    下同）21萬1,500 元，足以生損害於兆豐國際商業銀行就付
    款對象辨識之正確性、臺灣土地銀行羅東分行就票據權利人
    辨識之正確性及乙○○、戊○○本人。
二、案經安泰人壽訴請臺灣宜蘭地方法院檢察署檢察官偵查起訴
    。
    理        由
一、認定犯罪事實所憑之證據及理由
    上開犯罪事實業據被告甲○○坦承不諱，核與證人即安泰人
    壽告訴代理人秦仲豪（他字卷第59頁）、趙美華（偵字卷第
    25-26 、30頁）、丙○○（偵字卷第38-39、50-51頁）、被
    冒名者乙○○（他字卷第59頁）等所述情節大致相符，復有
    承攬人合約書、安泰人壽業務同仁歷史整合查詢各1 份（他
    字卷第5-10頁）、保單質押借款借據申請書影本10份（他字
    卷第11-19頁、偵字卷第44頁）、聲明書3份（他字卷第30頁
    、偵字卷第36、47頁）、臺灣土地銀行羅東分行96 年8月15
    日羅存字第0960000384號函檢附之客戶基本資料、歷史交易
    明細表1份（他字卷第34-55頁）、兆豐國際商業銀行96年10
    月22日兆銀國存字第00903號函檢附之支票影本9張（他字卷
    第71-80頁）、本票影本1張（偵字卷第35 頁）、支票影本1
    張（偵字卷第45-46 頁）等書證在卷可資相佐，足認被告任
    意性自白與事實相符，犯行明確，應依法論科。
二、論罪科刑之理由：
（一）被告行為後，於94 年1月7日修正通過之新刑法已於95年7
      月1 日施行，修正後刑法第2條第1項規定：「行為後法律
      有變更者，適用行為時之法律，但行為後之法律有利於行
      為人者，適用最有利於行為人之法律。」此規定係法律變
      更所生新舊法律比較適用之準據法，其本身不生新舊法比
      較之問題，均依裁判時即修正後之刑法第2條第1項定其應
      適用之刑法法律。
（二）被告冒用乙○○、戊○○及丁○○之署名偽造保單質借之
      私文書，再交予安泰人壽而行使之，使安泰人壽陷於錯誤
      而交付支票予被告，被告再盜用乙○○、戊○○之印章偽
      造委任取款之私文書，再交予臺灣土地銀行羅東分行而行
      使之，是核被告所為係犯刑法第216條、第210條之行使偽
      造私文書罪及同法第339條第1項詐欺取財罪。被告所為偽
      造署押、盜用印章之低度行為，為偽造私文書之高度行為
      所吸收，偽造準私文書之低度行為，復為其行使之高度行
      為所吸收，均不另論罪。
（三）被告先後行使偽造之保單質借私文書共10次、行使偽造之
      委任取款私文書共10次，其時間緊接，犯罪構成要件相同
      ，顯係基於概括犯意為之；又被告先後對安泰人壽施以詐
      術共10次，時間緊接，犯罪構成要件相同，亦係基於概括
      犯意為之，雖被告行為後，刑法第56條連續犯之規定業已
      刪除，此刪除雖非犯罪構成要件之變更，然已影響其刑罰
      法律效果，自屬法律變更，經比較新、舊法適用結果，修
      正後之新法並無較有利於被告之情形，是被告先後多次行
      使偽造私文書及詐欺取財之犯行均依舊法論以連續犯，各
      以一罪論，均依法加重其刑。
（四）刑法第55條後段關於牽連犯之規定於94年1月7日修正中業
      已刪除，惟修正後無論係論以數罪併罰或論以想像競合，
      均無較有利於被告之情形，是依刑法第2條第1項前段，應
      認被告所犯行使偽造私文書罪及詐欺取財二罪間，有手段
      、目的之牽連關係，為牽連犯，應從一重論以行使偽造準
      私文書罪。
（五）爰審酌被告犯後自始坦認犯行，態度良好，其利用乙○○
      、戊○○之信賴，前後共冒名10次，破壞民事委託關係之
      信賴與經濟交易生活之穩定，雖已出具聲明書2 份並開立
      本票1紙（偵卷第35、36、47 頁），承諾願賠償安泰人壽
      之損失，惟迄今尚未賠償給付完畢，並慮其詐得金額為21
      萬1,500元，為育有1女之單親家庭及其大學畢業之智識程
      度等情狀，量處如主文所示之刑。
（六）按中華民國九十六年罪犯減刑條例第5 條係就本條例施行
      前經通緝之被告或受刑人而設之規定，如係於本條例施行
      後始通緝者，即不適用該條規定，法院辦理九十六年減刑
      案件應行注意事項第9 點訂有明文。查被告前於減刑條例
      施行後即97年1月31日遭通緝，並於同年2月4 日緝獲，有
      通緝書及撤銷通緝書在卷可參（偵卷第4、22 頁），揆諸
      上揭說明，不受減刑條例第5 條不得減刑之限制，是被告
      附表所示犯罪之終了時係在96年4月24 日以前，合於中華
      民國九十六年罪犯減刑條例之規定，爰依中華民國九十六
      年罪犯減刑條例減其宣告刑二分之一，並諭知易科罰金之
      折算標準。
（七）刑法第41條第1 項前段關於易科罰金之規定，新法修正為
      「犯最重本刑為五年以下有期徒刑以下之刑之罪，而受六
      個月以下有期徒刑或拘役之宣告者，得以新臺幣一千元、
      二千元或三千元折算一日，易科罰金」，惟依被告行為時
      之刑罰法律，即修正前第41條第1 項前段：「犯最重本刑
      為五年以下有期徒刑以下之刑之罪，而受六個月以下有期
      徒刑或拘役之宣告，因身體、教育、職業、家庭之關係或
      其他正當事由，執行顯有困難者，得以一元以上三元以下
      折算一日，易科罰金」及刪除前罰金罰鍰提高標準條例第
      2 條關於「依刑法第四十一條易科罰金者，均就其原定數
      額提高為一百倍折算一日；法律所定罰金數額未依本條例
      提高倍數，或其處罰法條無罰金刑之規定者，亦同」等規
      定，易科罰金之折算標準最高為銀元300元即新臺幣900元
      ，最低為銀元100元即新臺幣300元，經比較修正前、後關
      於易科罰金之折算標準，修正前刑法第41 條第1項前段及
      刪除前罰金罰鍰提高標準條例第2 條之規定較有利於被告
      ，依刑法第2條第1項規定，應適用修正前刑法第41 條第1
      項前段及刪除前罰金罰鍰提高標準條例第2條。
（八）保單質押借款借據申請書10份雖屬被告行使偽造私文書、
      詐欺取財所用之物，然業已交付與安泰人壽收執，非屬被
      告所有之物，爰不另依刑法第38條第1項第2款沒收之，惟
      申請書上偽造如附表所示之乙○○、戊○○及丁○○署押
      ，不問屬被告與否，均應依刑法第219 條規定沒收之。又
      如附表所示之支票雖亦屬被告行使偽造私文書所用之物，
      然亦已交付與臺灣土地銀行羅東分行為票據交換，非屬被
      告所有之物，亦不另依刑法第38條第1項第2款宣告沒收之
      ，另刑法第219 條所定不問屬於犯人與否沒收之者，以偽
      造之印章、印文或署押為限，盜用者不在其列，最高法院
      48年台上字第1533號著有判例可資參照，是如附表所示支
      票背面，因盜用印章所生之印文亦不另依刑法第219 條規
      定予以沒收。
據上論斷，應依刑事訴訟法第273條之1第1項、第299條第1 項前
段，刑法2條第1項前段，修正前刑法第56條，刑法第216 條、第
210條、第339條，修正前刑法第41 條第1項前段、第55條後段，
刑法第219條，罰金罰鍰提高標準條例第1條前段，刪除前罰金罰
鍰提高標準條例第2 條，現行法規所定貨幣單位折算新臺幣條例
第2 條，中華民國九十六年罪犯減刑條例第2條第1項第3款、第7
條、第9條，判決如主文。
本案經檢察官張立言到庭執行職務。
中    華    民    國    97    年    10    月    29    日
                  刑事第二庭法  官  楊坤樵
以上正本證明與原本無異。
如不服本判決應於收受本判決後10日內向本院提出上訴書狀，並
應敘述具體理由。若未敘述理由者，應於上訴期間屆滿後20日內
向本院補提理由書狀(均須按他造當事人之人數附繕本)。
                            書記官  謝佩欣
中    華    民    國    97    年    10    月    30    日
附錄本案論罪科刑法條全文：
中華民國刑法第216條
行使第210條至第215條之文書者，依偽造、變造文書或登載不實
事項或使登載不實事項之規定處斷。
中華民國刑法第210條
偽造、變造私文書，足以生損害於公眾或他人者，處5年以下有
期徒刑。
中華民國刑法第339條
意圖為自己或第三人不法之所有，以詐術使人將本人或第三人之
物交付者，處5年以下有期徒刑、拘役或科或併科1千元以下罰金
。
以前項方法得財產上不法之利益或使第三人得之者，亦同。
前二項之未遂犯罰之。
附表
┌─┬─┬──┬──┬──┬────┬────┬────┐
│編│要│保單│冒貸│質借│應沒收之│支票票號│支票背面│
│號│保│號碼│日期│金額│物      │、發票日│之印文  │
│  │人│    │    │    │        │期、票面│        │
│  │  │    │    │    │        │金額    │        │
├─┼─┼──┼──┼──┼────┼────┼────┤
│1 │李│G210│90年│新臺│保單質押│AE005991│乙○○印│
│  │春│1227│5月 │幣（│借款借據│6 號、90│文2枚   │
│  │花│6201│28日│下同│申請書上│年 5月29│        │
│  │  │    │    │）12│偽造之李│日、12萬│        │
│  │  │    │    │萬元│春花署名│元      │        │
│  │  │    │    │    │3枚     │        │        │
├─┼─┼──┼──┼──┼────┼────┼────┤
│2 │同│同上│90年│1萬7│同上    │AE007518│同上    │
│  │上│    │11月│,000│        │5 號、90│        │
│  │  │    │7日 │元  │        │年11 月8│        │
│  │  │    │    │    │        │日、1 萬│        │
│  │  │    │    │    │        │7,000 元│        │
├─┼─┼──┼──┼──┼────┼────┼────┤
│3 │同│同上│91年│8,50│同上    │AE008027│同上    │
│  │上│    │5月 │0元 │        │6 號、91│        │
│  │  │    │27日│    │        │年5月 28│        │
│  │  │    │    │    │        │日、8,50│        │
│  │  │    │    │    │        │0元     │        │
├─┼─┼──┼──┼──┼────┼────┼────┤
│4 │同│同上│91年│1萬 │同上    │AE008080│同上    │
│  │上│    │6月 │元  │        │7 號、91│        │
│  │  │    │17日│    │        │年6月 18│        │
│  │  │    │    │    │        │日、1 萬│        │
│  │  │    │    │    │        │元      │        │
├─┼─┼──┼──┼──┼────┼────┼────┤
│5 │同│同上│91年│5,00│同上    │AE009149│乙○○印│
│  │上│    │8月 │0元 │        │6 號、91│文1枚   │
│  │  │    │19日│    │        │年8 月20│        │
│  │  │    │    │    │        │日、5,00│        │
│  │  │    │    │    │        │0元     │        │
├─┼─┼──┼──┼──┼────┼────┼────┤
│6 │同│同上│91年│1萬 │同上    │AE009469│乙○○印│
│  │上│    │12月│元  │        │0 號、91│文2枚   │
│  │  │    │17日│    │        │年12月18│        │
│  │  │    │    │    │        │日、1 萬│        │
│  │  │    │    │    │        │元      │        │
├─┼─┼──┼──┼──┼────┼────┼────┤
│7 │同│同上│92年│5,00│同上    │AE010506│乙○○印│
│  │上│    │2月 │0元 │        │4 號、92│文1枚   │
│  │  │    │19日│    │        │年2 月20│        │
│  │  │    │    │    │        │日、5,00│        │
│  │  │    │    │    │        │0元     │        │
├─┼─┼──┼──┼──┼────┼────┼────┤
│8 │同│G210│90年│1萬4│同上    │AE006321│乙○○印│
│  │上│1227│6月7│,000│        │0 號、90│文2枚   │
│  │  │6202│日  │元  │        │年6月8日│        │
│  │  │    │    │    │        │、1萬4,0│        │
│  │  │    │    │    │        │00元    │        │
├─┼─┼──┼──┼──┼────┼────┼────┤
│9 │同│G210│91年│4,00│同上    │AE009149│乙○○印│
│  │上│1227│8月 │0元 │        │7 號、91│文1枚   │
│  │  │6202│19日│    │        │年8 月20│        │
│  │  │    │    │    │        │日、4,00│        │
│  │  │    │    │    │        │0元     │        │
├─┼─┼──┼──┼──┼────┼────┼────┤
│10│謝│G221│90年│1萬8│保單質押│AE005957│戊○○印│
│  │素│6611│5月 │,000│借款借據│2 號、90│文2枚   │
│  │珠│1902│16日│元  │申請書名│年5月17 │        │
│  │  │    │    │    │上偽造之│日、1 萬│        │
│  │  │    │    │    │戊○○署│8,000 元│        │
│  │  │    │    │    │名2 枚、│        │        │
│  │  │    │    │    │丁○○署│        │        │
│  │  │    │    │    │名1枚   │        │        │
└─┴─┴──┴──┴──┴────┴────┴────┘


司法院資訊處製作；財團法人民間司法改革基金會備份。
